最高法院民事判決　　　　　　　　　 110年度台上字第2572號
上　訴　人　聯合再生能源股份有限公司（原名：新日光能源科
　　　　　　技股份有限公司）


法定代理人　洪傳獻
訴訟代理人　陳鵬光律師
　　　　　　曾毓君律師
　　　　　　許兆慶律師
　　　　　　江嘉瑜律師
　　　　　　歐陽漢菁律師
被 上訴 人　合晶科技股份有限公司

法定代理人　焦平海
訴訟代理人　魏仰宏律師
　　　　　　張宇脩律師
上列當事人間請求損害賠償事件，上訴人對於中華民國110年1月
27日臺灣高等法院第二審判決（106年度重上字第927號），提起
上訴，本院判決如下：
    主  文
原判決廢棄，發回臺灣高等法院。
    理  由
一、被上訴人主張：
  ㈠伊於民國97年8月20日與訴外人OCI Company Ltd.（原名 DC
    Chemical Co.,Ltd.，下稱OCI公司）簽訂多晶矽原料供應合
    約（下稱OCI 合約），約定自99年起至105年止向OCI公司採
    購多晶矽原料；另於97年10月1 日與上訴人簽訂矽晶片買賣
    合約（下稱矽晶片合約），供應上訴人以OCI 公司多晶矽原
    料製成之矽晶片；兩造嗣於99年12月1 日簽訂矽晶片合約修
    約協議（下稱修約協議），將合約標的變更為伊轉售上訴人
    依OCI合約向OCI公司採購總價80％之多晶矽原料，至合約採
    購總價履行完畢為止，如未能於修約協議期限內完成OCI 合
    約採購總價，兩造負有協議展延合約期限之義務。
  ㈡修約協議簽訂後，上訴人為OCI 合約80％多晶矽原料之實質
    購買人，卻屢藉詞要求伊向OCI 公司變更契約價格、停止提
    貨，嗣於104年7月8日以伊連續2個月以上未依約交貨為由終
    止修約協議，伊於同年11月18日限期上訴人在30日內補正違
    約事實，惟其於同年12月8 日函覆拒絕，伊於同月21日函知
    終止修約協議，沒收其支付而尚未折抵之預付款美金1623萬
    9602.6元（下稱系爭預付款），上訴人於同月22日收受終止
    函，且其預示拒絕給付，屬給付不能或給付遲延。
  ㈢104年12月22日多晶矽市價每公斤美金13.86元，上訴人依OC
    I 合約採購價每公斤美金19.3元，伊因上訴人違約受有每公
    斤美金5.44元之損害；另依修約協議第4條第3項約定，上訴
    人向伊購買多晶矽價格為OCI單價上浮1％，即每公斤美金0.
    193 元乃伊得獲取之利益，上訴人尚有813萬9575.13公斤未
    採購，伊因而受有美金4585萬0226.71 元之損害，扣除系爭
    預付款後為美金2961萬0624.11 元，依105年1月14日起訴時
    臺灣銀行外匯牌告利率（下稱外匯利率）現金買入價格1 美
    元兌換新臺幣（下未標示幣別者同）33.135元計算，共9 億
    8114萬8030元等情，爰依給付不能、給付遲延及預示拒絕給
    付法律關係，擇一求為命上訴人一部給付5億元，及自104年
    12月23日起加計法定遲延利息之判決。
  ㈣就上訴人之反訴，則以：伊並未違約，上訴人終止修約協議
    不生效力，其預示拒絕給付為債務不履行，伊終止修約協議
    並沒收系爭預付款，非無法律上原因等語，資為抗辯。
二、上訴人抗辯：
  ㈠修約協議屬繼續性供給契約，非一次性買賣分期繼續履行契
    約，伊無先為給付義務。預示拒絕給付非法定債務不履行之
    類型，伊並無預示拒絕給付；況被上訴人通知未敘明伊違反
    何種給付義務而須負遲延責任，自不生催告效力，其於 104
    年12月21日終止修約協議，於法未合。
  ㈡給付不能、給付遲延分屬不同債務不履行之類型。被上訴人
    關於損害賠償之計算，違反民法第216 條規定，且所受跌價
    損害與伊是否履行契約義務不具因果關係，而修約協議經被
    上訴人終止後，伊無給付義務，亦不負債務不履行損害賠償
    責任。況修約協議第7條第3項約定，為損害賠償總額預定違
    約金之性質，被上訴人不得再向伊請求損害賠償。
  ㈢另以反訴主張：被上訴人終止修約協議並不合法，其無法律
    上原因受領系爭預付款，爰依民法第179 條規定及修約協議
    第7條第3項約定，求為命被上訴人一部返還美金65萬元，及
    自反訴起訴狀繕本送達翌日起加計法定遲延利息之判決。
三、原審維持第一審所為命上訴人給付5 億元本息，及駁回上訴
    人反訴之判決，駁回其上訴。其理由如下：
  ㈠被上訴人於97年8 月20日與OCI公司簽訂OCI合約，兩造於97
    年10月1日簽訂矽晶片合約，復於99年12月1日簽訂修約協議
    。上訴人於104 年7月8日函知被上訴人終止矽晶片合約及修
    約協議，被上訴人於同年12月21日函知上訴人終止修約協議
    ，上訴人於同月22日收受之事實，為兩造所不爭。
  ㈡審諸證人孫志忠、劉詩灣之證述，矽晶片合約及修約協議之
    約定、電子郵件等件，參互以觀，足見上訴人於合約期間須
    依矽晶片合約附件一總和數量與價格，逐年定期向被上訴人
    採購矽晶片並開立各項訂單，嗣修約協議約明除矽晶片合約
    原約定條文修正部分外，未修訂之條文仍然有效，被上訴人
    每月向上訴人銷售之多晶矽數量為80％「每月OCI公司依OCI
    合約下最終書面協議而供應之多晶矽數量」，至OCI 合約之
    採購總價履行完畢為止，核屬須經當事人繼續履行始能實現
    之繼續性契約。而被上訴人未依約交貨，係上訴人要求停止
    向OCI 公司採購並拒絕提貨所致，無可歸責事由，上訴人以
    被上訴人連續2 個月以上未依約交貨為由終止修約協議，不
    生效力。
  ㈢上訴人終止修約協議，拒絕依約向被上訴人採購，堪認就當
    時由OCI 公司提供之多晶矽，已逾期不履行而陷於給付遲延
    ，就尚未由OCI 公司提供之多晶矽則構成債務不履行，被上
    訴人於104 年11月18日限期催告其依約採購未果，再於同年
    12月21日函知終止修約協議，業經上訴人於同月22日收受而
    合法終止，被上訴人依民法第231條第1項規定，請求上訴人
    賠償因遲延而生之損害，尚非無據。又出賣人因買受人不履
    行債務而解除契約，如買賣標的物之價值於契約解除後有所
    貶損，固非解約前債務不履行所生之損害，然若市價於解約
    前已有跌落，低於原定買賣價金，出賣人之財產價值因而減
    少，即可認係因買受人不履行債務所受之損害；而民法第21
    6條第1項規定債務人所負之法定損害賠償範圍，係採取完全
    賠償原則，並屬履行利益之損害賠償責任，該損害賠償目的
    在於填補債權人因之所生之損害，其應回復者係應有狀態，
    應將損害事故發生後之變動狀況考慮在內。上訴人如按修約
    協議履行並支付價金，被上訴人本無須承擔解約前之跌價損
    失，是於解約前所生跌價損失，對被上訴人而言，仍屬損害
    ，不以實際有無交易為斷。
  ㈣修約協議第6條第1項、第7 條第4項、第5項，係兩造就遲延
    （交貨、付款）、轉賣（第三人）等違約事由另為損害賠償
    之約定；第7條第3項係就終止時，預付款應返還或得沒收所
    為之約定，並未排除被上訴人損害賠償之請求，顯非損害賠
    償總額之預定。又被上訴人係本於給付遲延而為請求，與修
    約協議第7條第4項約定無涉，尚無從推認其不得為本件損害
    賠償之請求。
  ㈤多晶矽之市場價格因時、地及交易對象不同而有差異，就被
    上訴人所受跌價損失及所失利益之計算，若令其舉證證明確
    實金額顯有困難。依劉詩灣之證述及卷附發票，可認修約協
    議終止時多晶矽市價每公斤美金13.86 元，已有跌價之情形
    。上訴人不爭執OCI 合約多晶矽每公斤美金19.3元，是被上
    訴人於該時受有每公斤美金5.44元跌價之損害。又依修約協
    議第4條第3項約定，上訴人向被上訴人購買多晶矽價格為OC
    I單價上浮1％，此為被上訴人依合約所得預期取得每公斤美
    金0.193元之利益。上訴人於修約協議終止時尚有美金1億58
    13萬6000元未履行，依多晶矽每公斤美金19.3元計算，尚須
    採購819萬3575.13公斤，被上訴人因而受有損害美金4615萬
    4408.7元，扣除系爭預付款後為美金2991萬4806.1元，以10
    5年1月14日外匯利率1美元兌換33.135元計算，共9億9122萬
    7100元，被上訴人請求上訴人一部給付5億元，洵屬有據。
  ㈥上訴人於104 年7月8日終止修約協議，不生效力，而修約協
    議經被上訴人於同年12月22日合法終止，並沒收系爭預付款
    ，非無法律上原因，即無不當得利可言。上訴人依民法第17
    9 條規定及修約協議第7條第3項約定，反訴請求被上訴人一
    部返還美金65萬元，洵屬無據。
  ㈦從而，被上訴人依民法第231條第1項規定，請求上訴人給付
    5億元本息，為有理由，應予准許。被上訴人併依民法第227
    條第1項、第232條、第233條第3項規定為請求部分，即無審
    酌必要。至上訴人反訴依民法第179條規定及修約協議第7條
    第3 項約定，請求被上訴人給付美金65萬元本息，為無理由
    ，不能准許。
四、本院廢棄原判決之理由：
  ㈠按違約金，除當事人另有訂定外，視為因不履行而生損害之
    賠償總額。其約定如債務人不於適當時期或不依適當方法履
    行債務時，即須支付違約金者，債權人除得請求履行債務外
    ，違約金視為因不於適當時期或不依適當方法履行債務所生
    損害之賠償總額。民法第250條第2項定有明文。是違約金有
    賠償性違約金及懲罰性違約金，其效力各自不同。前者以違
    約金作為債務不履行所生損害之賠償總額，後者以強制債務
    之履行為目的，確保債權效力所定之強制罰，於債務不履行
    時，債權人除得請求支付違約金外，並得請求履行債務，或
    不履行之損害賠償。當事人約定之違約金究屬何者，應依當
    事人之意思定之。如無從依當事人之意思認定違約金之種類
    ，則依民法第250條第2項規定，視為賠償性違約金。修約協
    議第6條將矽晶片合約第5條違約責任，修訂為未依約交貨或
    付款時，各須給付對造相應款項1％／週；而修約協議第7條
    第3 項約定：「因可歸責於甲方（指被上訴人）之原因而終
    止本合約時，甲方應返還乙方（指上訴人）已支付之預付款
    ；因可歸責於乙方之原因而終止本合約時，甲方得沒收乙方
    已支付之預付款」，同條第5 項約定：「本合約之終止，不
    影響雙方之保密義務及任一方就本協議書第6條及本條第3項
    之請求」，觀諸修約協議自明（一審卷㈠50頁）；佐以孫志
    忠證稱修約協議第7條第3項係違約時的賠償條款，除此項請
    求外，不能再為其他損害賠償請求（原審卷㈣665、669頁）
    。果爾，修約協議第7條第3項似未就終止合約為懲罰性違約
    金之約定，則上訴人於事實審抗辯：縱認伊應負給付遲延損
    害賠償責任，修約協議已有損害賠償總額預定之違約金約定
    ，被上訴人不得再向伊請求負債務不履行之損害賠償責任（
    原審卷㈤56、57頁），是否全無足取？原審未詳予推求，率
    以上開違約金之約定，顯非損害賠償總額之預定，遽為上訴
    人不利之判決，不免速斷。
  ㈡次按當事人已證明受有損害而不能證明其數額或證明顯有重
    大困難者，法院應審酌一切情況，依所得心證定其數額，固
    為民事訴訟法第222條第2項所明定，惟依該規定酌定損害數
    額時，仍應就當事人有無不能證明其損害數額，或證明顯有
    重大困難之情形，及足以證明損害數額之各種具體的客觀情
    事，詳予調查審酌，並說明其心證之理由。原審未說明被上
    訴人何以未能提出其向OCI 公司進貨多晶矽，及轉售多晶矽
    之單據等有關資料證明其受有損害，且未斟酌原審所認定多
    晶矽之市場價格因時、地及交易對象不同而有差異之問題，
    遽依劉詩灣之證述及卷附發票，即認被上訴人受有多晶矽每
    公斤美金5.44元跌價，及每公斤美金0.193 元所失利益之損
    害，進而推認被上訴人受有損害美金4615萬4408.7元，自有
    可議。
  ㈢本訴關於被上訴人得否請求損害賠償金額之認定，亦影響反
    訴上訴人得否一部請求返還系爭預付款，自有將原判決關於
    兩造間本、反訴一併廢棄之必要。上訴論旨，指摘原判決違
    背法令，求予廢棄，非無理由。
五、結論：本件上訴為有理由。依民事訴訟法第477條第1項、第
    478條第2項，判決如主文。
中    華    民    國   110    年    11    月    3     日
                      最高法院民事第六庭
                          審判長法官  魏  大  喨  
                                法官  李  文  賢  
                                法官  邱  瑞  祥  
                                法官  林  玉  珮  
                                法官  李  寶  堂  
本件正本證明與原本無異
                                      書  記  官
中    華    民    國   110    年    11    月    10    日